---
title: "Test d'adéquation du Chi-deux et loi géométrique : application au jeu Minecraft"
author: "Thomas Etienne"
format: gfm
---

```{r}
library(dplyr)
library(ggplot2)
```

```{r}
donnees <- read.csv2("resultats_minecraft.csv")
```

```{r}
str(donnees)
max(donnees)
```

```{r}
effectif <- donnees %>% 
  group_by(tentatives) %>% 
  count() %>%
  rename(occurance = n)
```

La première étape de notre analyse est de verifier l'adéquation de notre simulation. Nous nous attendons à ce que nos données suivent une loi géométrique.

En effet, nous comptons le nombre d'épreuves de Bernoulli indépendantes de probabilité de succès $p ∈ ]0,1[$ ($p=1/76$) nécessaires pour obtenir le premier succès.

Pour prouver cela nous allons utiliser un test d'adéquation du Chi-deux pour vérifier que nos données suivent une loi géométrique de paramètre p=1/76. Notre distribution s'étend de 1 à 824, mais la queue de cette distribution comporte de nombreuses classes dont les effectifs théoriques attendus nuls ou inférieurs à 5. Pour que l'approximation de notre test soit valide (règle de Cochran), nous allons fusionner toutes les classes extrêmes (dont l'effectif théorique attendu est inférieur à 5) en une seule et même modalité afin de garantir que tous les effectifs théoriques pris en compte soient supérieurs ou égaux à 5.

```{r}
n_simulations <- nrow(donnees)
p_succes <- 1/76

x_test <- 1:2000
effectifs_theoriques <- n_simulations * dgeom(x_test - 1, prob = p_succes)

limite <- max(x_test[effectifs_theoriques >= 5])

cat("Seuil de regroupement calculé selon Cochran :", limite, "essais\n\n")

obs_comptage <- table(factor(donnees$tentatives, levels = 1:limite))
obs_reste <- sum(donnees$tentatives > limite)
observations_finales <- c(obs_comptage, obs_reste)

prob_theorique <- dgeom(0:(limite - 1), prob = p_succes)
prob_theorique_reste <- 1 - sum(prob_theorique)
probabilites_finales <- c(prob_theorique, prob_theorique_reste)

resultat_test <- chisq.test(x = as.numeric(observations_finales), p = probabilites_finales)

print(resultat_test)
```

La p-value étant bien supérieure au seuil de 0,05 (0,6346) on ne rejette donc pas l'hypothèse nulle qui est que nos données suivent une loi géométrique de paramètre p=1/76. Nous pouvons représenter graphiquement nos résultas.

```{r}
p_succes <- 1/76
seuil_95 <- qgeom(0.95, prob = p_succes) + 1
n_simulations <- 100000

label_seuil <- paste0("Quantile théorique d'ordre 0,95 (", seuil_95, " réinitialisations)")
label_theorie <- "Effectifs théoriques (Loi géométrique de paramètre p=1/76)"

ggplot(data = effectif, mapping = aes(x = tentatives, y = occurance)) +
  geom_col(fill = "steelblue", width = 1) + 
  geom_line(aes(y = n_simulations * dgeom(tentatives - 1, prob = p_succes), color = "theorie"), linewidth = 0.8) +
  geom_vline(aes(xintercept = seuil_95, color = "seuil"), linetype = "dashed", linewidth = 0.5) +
  scale_color_manual(
    name = NULL, 
    values = c("theorie" = "black", "seuil" = "firebrick"),
    labels = c("theorie" = label_theorie, "seuil" = label_seuil)
  ) +
  theme_minimal(base_size = 12) +
  labs(
    title = "Distribution des réinitialisations nécessaires",
    subtitle = "Simulation sur 100 000 villageois",
    x = "Nombre de réinitialisations (casser/reposer le pupitre)",
    y = "Nombre d'occurrences",
    caption = "Note de lecture : Visualisation des effectifs simulés et théoriques, avec par exemple 1345 succès dès le 1er\nessai. Le quantile théorique d'ordre 0,95 indique que 95 % des villageois vendrons l'enchantement raccom-\nmodage en moins de 227 réinitialisations."
  ) +
  theme(
    plot.title = element_text(face = "bold", size = 14),
    panel.grid.minor = element_blank(),
    panel.background = element_rect(fill = "gray90", color = NA),
    legend.position = "bottom",          
    legend.direction = "vertical",       
    legend.justification = "left",       
    legend.margin = margin(t = 0),       
    plot.caption = element_text(hjust = 0, face = "italic", color = "gray30", margin = margin(t = 15))
  )
```

On remarque que le quantile empirique issu de notre simulation et le quantile théorique calculé via la loi géométrique sont strictement identiques (227 réinitialisations).
